【裁判字號】    97,上更(一),46
【裁判日期】    970508
【裁判案由】    違反商業會計法等
【裁判全文】
臺灣高等法院高雄分院刑事判決      97年度上更(一)字第46號
上  訴  人
即  被  告  乙○○
選任辯護人  戴國石律師
上列上訴人因違反商業會計法等案件，不服臺灣高雄地方法院93
年度易字第1222號中華民國94年1 月25日第一審判決（起訴案號
：臺灣高雄地方法院檢察署93年度偵字第2054號），提起上訴，
判決後經最高法院發回更審，本院判決如下：
    主  文
原判決撤銷。
乙○○連續商業負責人以明知為不實之事項，而填製會計憑證，
處有期徒刑壹年，減為有期徒刑陸月，如易科罰金以參佰元即新
台幣玖佰元折算壹日。
    事  實
一、緣信德鴻環保工程股份有限公司（設於桃園縣桃園市○○○
    街154 號7 樓，下稱信德鴻公司）於民國89年間，因經營不
    善，故該公司之實際負責人兼股東許銘章及其妻耿小萍（信
    德鴻公司之名義負責人）遂決定退出，並將信德鴻公司交給
    另名董事陳塊繼續經營，然因申辦公司負責人變更登記須假
    以時日，而該段期間陳塊有簽發公司支票之需要，許銘章遂
    於90年2 月2 日在信德鴻公司，交付信德鴻公司之空白支票
    50張（支票號碼：AA366151號至AA366200號)、 大小印章、
    營利事業登記證、公司執照、設定印鑑卡及新竹國際商業銀
    行帳號00000000000 號存摺2 本等物予陳塊，並簽署移交單
    以釐清彼此間權義關係。
二、乙○○係設於高雄市新興區○○○路129 號4 樓之3 「巨榕
    企業有限公司」（下稱巨榕公司）之負責人及設於高雄市三
    民區○○○路317 號14樓之1 「高魁工程有限公司」（簡稱
    高魁公司）之實際負責人，為從事業務之人，亦同時係商業
    會計法第4 條所稱之商業負責人，負有據實填製統一發票會
    計憑證之義務。乙○○於89年3 月23日及同年6 月2 日，曾
    以高魁公司及巨榕公司名義，向台灣土地銀行博愛分行（下
    稱土銀博愛分行）辦理額度分別為新台幣（下同）1,500 萬
    元及1,000 萬元之一般短期放款（墊付國內票款），並經如
    數審核通過。恰乙○○所經營之企業財務困窘，亟需資金週
    轉，而依土銀貸款程序規定，辦理客票貼現，須檢附相關買
    賣合約書及發票等交易資料，然因巨榕公司及高魁公司營業
    額不足並無法充分申請前揭票據貼現額度，乙○○遂思圖利
    用其他已經營數年、信譽尚屬良好公司之支票，以便充分運
    用前述額度以取得資金，故乙○○於知悉信德鴻公司之上述
    狀況後，遂向陳塊表示欲經營該公司，陳塊應允後，即將上
    揭信德鴻公司之存摺、空白支票及公司大、小印章交予乙○
    ○使用，乙○○經甲○○同意後，將信德鴻負責人變更為甲
    ○○。乙○○明知高魁公司及巨榕公司均與信德鴻公司間並
    無進、銷貨之事實，乙○○竟基於意圖為自己不法所有之概
    括犯意，先於不詳時地，以陳塊所交付之上開信德鴻公司空
    白支票及大小章，分別製作高魁公司於89年8 月31日出售污
    水處理機械設備予信德鴻公司（含現場按裝及試車）一式（
    金額為2,394 萬元《含營業稅》）；及巨榕公司於90年1 月
    10 日 出售方型制水閘門設備三式予信德鴻公司（金額441
    萬元《含營業稅》）之合約各一件，並指示不知情之會計人
    員，在高魁公司及巨榕公司業務上作成之統一發票內，虛載
    不實之銷貨金額記錄，作為會計憑證，用以虛增業績塑造信
    用假象之方式簽發如附表一所示之統一發票及附表二所示之
    票據。嗣後乙○○即持用上開統一發票、支票及合約書，連
    續於90年2 月5 日，同年2 月8 日及同年3 月5 日，向土銀
    博愛分行進行票貼貸款，致土銀博愛分行陷於錯誤而陸續將
    1, 500萬元、180 萬元及178 萬5278元票貼所得之金額匯入
    巨榕及高魁公司之帳戶內，足生損害於信德鴻公司及上開銀
    行之權益。嗣因上揭支票屆期未兌現而遭土銀博愛分行對信
    德鴻公司當時之負責人甲○○提起訴訟，而得悉上情。
三、案經台灣桃園地方法院檢察署呈請台灣高等法院檢察署檢察
    長核令移轉臺灣高雄地方法院檢察署檢察官偵查起訴。
    理  由
一、訊據上訴人即被告乙○○（下稱被告）對其先製作高魁公司
    及巨榕公司分別向信德鴻公司購買污水處理機械設備（金額
    23,940,000元）及方型制水閘門設備（金額為4,410,000 元
    ）等合約後，並簽發附表一及二所示之統一發票與支票，再
    持上開統一發票、支票及合約書，向土銀博愛分行進行票貼
    貸款，而貸得1,500 萬元、180 萬元及178 萬5278元等情均
    直承不諱，惟否認虛開統一發要及詐欺之犯行，辯稱：我沒
    有詐騙銀行之意，當初是因為我於89年底承包台灣增澤股份
    有限公司（下稱增澤公司）得標之和平島污水處理廠新建工
    程，我為購買污水處理機械設備及方型制水閘門等設備，才
    以信德鴻公司名義分別與高魁公司及巨榕公司訂定買賣契約
    書並開立支票，持向銀行辦理票貼，事後因為增澤公司上開
    工程無法完工，我始無法支付貸款，故無詐騙銀行之意思；
    再者，我票貼所得之金額均如數支付公司所需之費用，益徵
    無犯罪之故意云云。
二、經查：
  (一)被告為高魁公司及巨榕公司之實際負責人，其先製作前開合
    約書、統一發票及支票，並持之向土銀博愛分行申請票貼貸
    款，而貸得1,500 萬元、180 萬元及178 萬5278元等情，迭
    據被告供承在卷，復有信德鴻公司、高魁公司及巨榕公司之
    公司基本資料查詢單、合約書、統一發票、支票、臺灣土地
    銀行博愛分行92年6 月23日博放字第0920000285號函及其附
    件、暨土地銀行博愛分行93年2 月27日博放字第0930000056
    號函及其附件等資料在卷可稽，此部分之事實，自堪信為真
    實。
  (二)雖被告辯稱：承包增澤公司下包工程，為購買污水處理機械
    設備及方型制水閘門等設備始向土銀博愛分行辦理票貼云云
    。然查，證人王友增即增澤公司之負責人於原審審理時雖證
    稱: 「被告確有承包增澤公司關於和平島之污水工程」等語
    ，卻又謂：「基隆市和平島污水處理工程，當初我有參加投
    標，且有得標。」、「就本件投標，被告有與我洽談過。因
    為我們公司是76年就成立，78年就與被告巨榕公司有生意往
    來，所以這次於投標前有請他們公司報價，報價後，雙方對
    於價錢也有所議價，（庭呈和平島報價單影本，附卷）之後
    就進一步簽約。」、「係89年11月初請被告報價，被告於同
    年月15日報價給我」等語（見原審卷第88頁）。是依證人王
    友增之上開證詞，被告係於89年11月初始與其協談承攬工程
    一事，惟依卷附信德鴻公司與高魁所簽約之合約書（見台灣
    桃園地方法院檢察署91年度偵字第15906 號卷第86頁以下）
    ，其上記載雙方簽約時間是89年8 月31日，依被告所辯：「
    係為承包增澤公司下包工程，始製作信德鴻公司與高魁公司
    合約書」等語，則豈會在與增澤公司協商完成之前即製作前
    開合約書？證人王友增雖又證稱「（《提示桃園地檢署偵卷
    第86頁》這是信德鴻公司與高魁所簽約的合約書，時間是89
    年8 月31日，是在被告與你們接洽本件工程89年11月之前，
    且你們當時尚未得標，你為何可以認定他們簽訂的合約書，
    跟你們工程有關？）時間簽訂的日期我不是很瞭解，我是以
    合約書所載的器材名稱來判斷。」等語（見原審卷第90頁）
    ，是證人王友增上開所言，顯屬證人之個人意見或推測之詞
    ，不足為據。再者，證人王友增於原審審理中另證稱：「和
    平島污水處理廠至目前為止，有預埋管線的過牆管，是我們
    自己公司安裝的。」、「（目前所完成的36% 工程中，沒有
    巨榕公司所施作的工程。」、「沒有實際與被告及所指定的
    公司簽訂轉包合約。」、「前所述已經將和平島污水處理廠
    轉包給巨榕公司，是口頭約定。總價約1.6 億（未稅）。」
    、「因為我們當初是口頭約定，所以才請他們報價，得標後
    ，施作期間因為多次停工，後來我們要找他們來簽約，才發
    現巨榕公司的財務狀況很差，所以就沒有找他們簽約。」等
    語（見原審卷第93、94頁）。依證人王友增之上開證詞，被
    告與增澤公司僅有口頭約定尚無正式訂約，則被告在未與他
    人正式簽約談妥前，即先購入承攬該公司工程所需之機具設
    備，顯不合常理；況依證人王友增上開所稱，承攬該工程之
    公司似為巨榕公司，則依理應係巨榕公司向他人購買機器設
    備以承包工程，始為正辦，怎會變成巨榕公司出售污水處理
    設備予他人？參以被告亦自承高魁公司及巨榕公司均與信德
    鴻公司之間無實際業務生意往來，足認被告所辯：「係為承
    攬增澤公司工程，始製作前開合約書，向土銀辦理票貼」云
    云，應係卸責之詞，不足採信。至於被告另辯稱：票貼所得
    之金額如數支付公司所需之費用，未據為己有乙事。經查，
    縱被告上開辯解為真，惟被告既然以不實之合約書等資料向
    銀行申請票貼貸款，且銀行匯款後，被告亦將貸得之款項用
    於解決其個人所經營之公司財務問題，實難認被告主觀上無
    意圖為自己不法所有之意，是其上開所辯，亦不能免於刑責
    。
  (三)綜上所述，被告上開虛開發票及詐欺犯行，事證明確，應堪
    認定。
三、按統一發票乃證明事項之經過而為造具記帳憑證所根據之原
    始憑證，商業負責人如明知為不實之事項，而開立不實之統
    一發票，以向土地銀行詐取融資款項。核其所為，係犯95年
    5 月24日修正前商業會計法第71條第1 款之以明知為不實事
    項而填製會計憑證罪（該罪於被告行為後之95年5 月24日修
    正生效，將罰金刑「15萬元」提高為「60萬元」，比較新舊
    法規定，則以行為時之舊法規定有利於被告）；及修正前刑
    法第339 條第1 項之詐欺取財罪（按被告行為後，上開條文
    中關於罰金刑最低額部分，依95年7 月1 日修正生效後之刑
    法第33條第5 款規定為「罰金：新台幣一千元以上，以百元
    計算之」，較舊法所定罰金最低額為「銀元一元以上」為重
    ，經比較新舊法之結果，自以修正前規定較有利於行為人，
    是依刑法第2 條第1 項前段規定，應適用行為時之法律）。
    又商業會計法第71條第1 款之填製不實會計憑證罪，係刑法
    第215 條之業務上文書登載不實罪之特別規定，依特別法優
    於普通法之法律競合關係，即應擇一適用填製不實會計憑證
    罪處斷，不另論以行使業務上文書登載不實罪。起訴書認應
    成立行使業務上登載不實文書罪，惟事實欄已記載被告製作
    不實統一發票之事實，並經公訴人於原審法院審理時具書面
    補充變更如上，陳述起訴要旨時亦同（見原審卷第81、85頁
    ）。被告所為上述違反商業會計法第71條第1 款之行為，既
    係利用不知情成年之會計為之，屬間接正犯。又被告先後多
    次虛開統一發票及詐欺取財行為，時間緊接，犯罪手法相同
    ，顯係基於概括之犯意反覆為之，應依修正前刑法第56條連
    續犯規定，論以一罪。又所犯上開填製不實會計憑證罪與詐
    欺取財罪間，有方法、結果之牽連關係，為裁判上一罪，亦
    應依修正前刑法第55條規定從一重之填製不實會計憑證罪處
    斷（被告行為後，刑法第55條牽連犯、第56條關於連續犯之
    規定，業於94年2 月2 日修正公布刪除，並於95年7 月1 日
    施行，則被告之犯行，因行為後新法業已刪除上開規定，此
    刪除雖非犯罪構成要件之變更，但顯已影響行為人刑罰之法
    律效果，自屬法律有變更。比較新、舊法律結果，因舊法係
    依連續犯、牽連犯規定論以一罪，新法則應依行為數分別論
    罪，自以舊法較有利於被告，依刑法第2 條第1 項前段規定
    ，仍應適用較有利於被告之行為時法律即舊法論以連續犯、
    牽連犯）。
四、原審對被告據以論罪科刑，固非無見。惟查：(一)依卷附信德
    鴻公司89年8 月31日及90年1 月10日合約書之記載，買方均
    為信德鴻公司，而賣方分別係高魁公司、巨榕公司，原判決
    就買賣雙方為相反之認定，顯與事實不合；(二)又90年2 月8
    日土地銀行博愛分行票貼貸款撥入巨榕公司之金額為180 萬
    元，原判決誤認為105 萬8400元，亦與事實不合；(三)原判決
    附表一編號3 之統一發票金額應為220 萬5000元，原判決誤
    認為225 萬元；且附表二之支票發票人係信德鴻公司，原判
    決誤認為新竹商業銀行南崁分行，均與事實不合；(四)被告連
    續虛開如附表一所示之統一發票，應屬連續犯，惟原審卻未
    論之，容有未洽；(五)本件被告已與被害人土地銀行達成和解
    ，已如前述，原判決量刑時，未及審酌，亦有未洽。被告上
    訴意旨否認犯罪，指摘原判決不當，雖無理由，惟原判決既
    有上開可議之處，自應由本院將原判決撤銷改判。爰審酌被
    告為取得貸款以渡公司難關，即據以詐騙銀行，金額高達17
    00餘萬元，其行為已造成銀行之損害；惟念其事後與已土地
    銀行達成和解，有償還債務切結書一紙在卷可稽，及其犯罪
    動機、手段等一切情狀，爰量處有期徒刑1 年。又被告所犯
    上開之罪，其犯罪時間在96年4 月24日以前，是依中華民國
    九十六年罪犯減刑條例第2 條第1 項第2 款之規定，應減其
    刑期二分之一即為有期徒刑6 月，並諭知如易科罰金以銀元
    300 元即新台幣9 百元折算1 日（按被告行為後，刑法已於
    94年2 月2 日修正公布，於95年7 月1 日施行，新修正刑法
    第41條易科罰金之折算標準修正為以新台幣1 千元、2 千元
    、3 千元折算1 日，較修正前舊法之銀元300 元即新台幣90
    0 元折算1 日為重，修正後之法律易科罰金較重，依刑法第
    2 條第1 項前段從舊從輕之規定，亦應適用有利於被告之修
    正前之刑法第41條易科罰金之折算標準處罰）。
據上論結，應依刑事訴訟法第369 條第1 項前段、第364 條、第
299 條第1 項前段，商業會計法第71條第1 款，刑法第11條前段
、第2 條第1 項，修正前刑法第339 條第1 項、第55條、第56條
、第41條第1 項前段，修正前罰金罰鍰提高標準條例第1 條前段
、第2 條，中華民國九十六年罪犯減刑條例第2 條第1 項第2 款
、第7 條、第9 條，判決如主文。
本案經檢察官王登榮到庭執行職務。
中    華    民    國    97    年    5     月    8     日
                  刑事第四庭    審判長法  官  蕭權閔
                                      法  官  陳吉雄
                                      法  官  吳進寶
以上正本證明與原本無異。
如不服本判決應於收受本判決後10日內向本院提出上訴書狀，其
未敘述上訴理由者，並得於提起上訴後10日內向本院補提理由書
狀（均須按他造當事人之人數附繕本）「切勿逕送上級法院」。
中    華    民    國    97    年    5     月    8     日
                                      書記官  林佳蓉
附錄本件判決論罪科刑法條：
中華民國刑法第339 條 (普通詐欺罪)
意圖為自己或第三人不法之所有，以詐術使人將本人或第三人之
物交付者，處5 年以下有期徒刑、拘役或科或併科1 千元以下罰
金。
以前項方法得財產上不法之利益或使第三人得之者，亦同。
前二項之未遂犯罰之。
商業會計法第71條第1 款（95年5 月24日修正前）
商業負責人、主辦及經辦會計人員或依法受託代他人處理會計事
務之人員有下列情事之一者，處5 年以下有期徒刑、拘役或科或
併科新臺幣15萬元以下罰金：
一、以明知為不實之事項，而填製會計憑證或記入帳冊者。
附表一：
┌──┬───────┬───┬─────────┬──────────┐
│編號│日  期        │品名  │金額（含稅）      │統一發票號碼        │
├──┼───────┼───┼─────────┼──────────┤
│1   │90年1 月12日  │污水處│19,152,000元      │EM00000000          │
│    │              │理機械│                  │發票人：高魁公司    │
│    │              │設備  │                  │買受人：信德鴻公司  │
├──┼───────┼───┼─────────┼──────────┤
│ 2  │90年1 月30日  │方型制│1,323,000 元      │EM00000000          │
│    │              │水閘門│                  │發票人：巨榕公司    │
│    │              │設備  │                  │買受人：信德鴻公司  │
├──┼───────┼───┼─────────┼──────────┤
│ 3  │92年2 月23日  │方型制│2,205,000 元      │EM00000000          │
│    │              │水閘門│                  │發票人：巨榕公司    │
│    │              │設備  │                  │買受人：信德鴻公司  │
└──┴───────┴───┴─────────┴──────────┘
附表二
┌─┬────┬────────┬───────────┬───────┐
│編│受款人  │支票號碼        │金額（新台幣）        │發票日        │
│號│        │發票人          │                      │              │
├─┼────┼────────┼───────────┼───────┤
│1 │高魁公司│AA0000000 號    │19,152,000元          │90年6 月3 日  │
│  │        │信德鴻公司      │                      │              │
├─┼────┼────────┼───────────┼───────┤
│2 │巨榕公司│AA0000000 號    │1,323,000 元          │90年5 月10日  │
│  │        │信德鴻公司      │                      │              │
├─┼────┼────────┼───────────┼───────┤
│3 │巨榕公司│AA0000000 號    │2,205,000 元          │90年6 月20日  │
│  │        │信德鴻公司      │                      │              │
└─┴────┴────────┴───────────┴───────┘


司法院資訊處製作；財團法人民間司法改革基金會備份。
